【裁判字號】    97,聲判,27
【裁判日期】    970827
【裁判案由】    聲請交付審判
【裁判全文】
臺灣士林地方法院刑事裁定              97年度聲判字第27號
聲  請  人  甲○○
代  理  人  徐秀蘭律師
被      告  乙○○
上列聲請人因告訴被告侵占案件，不服臺灣高等法院檢察署檢察
長駁回再議之處分（96年度上聲議字第6445號，原不起訴處分案
號：臺灣士林地方法院檢察署96年度偵字第12098 號），聲請交
付審判，本院裁定如下：
    主文
聲請駁回。
    理由
一、按告訴人不服上級法院檢察署檢察長或檢察總長認再議為無
    理由而駁回之處分者，得於接受處分書後10日內委任律師提
    出理由狀，向該管第一審法院聲請交付審判。法院認為交付
    審判之聲請不合法或無理由者，應駁回之。刑事訴訟法第25
    8 條之1 第1 項、第258 條之3 第2 項前段，分別定有明文
    。
二、本件聲請人甲○○以被告涉犯侵占罪，向臺灣士林地方法院
    檢察署檢察官提出告訴，經該署檢察官於民國96年10月20日
    以96年度偵字第12908 號處分不起訴後，聲請人不服而聲請
    再議，經臺灣高等法院檢察署檢察長以96年度上聲議字第64
    45號處分駁回其再議確定。聲請人於收到該處分（即97年3
    月14日）後之10日內（即97年3 月24日），委任律師向本院
    提起本件交付審判之聲請，有各該處分書、聲請書及送達證
    書在卷可憑，聲請交付審判之程序應無不合，合先敘明。
三、聲請交付審判意旨略以：
(一)、聲請人告訴被告侵占被害人李吳月鳳財產部分：按告訴期間
    應由告訴人確知犯人之犯罪行為時起算，查本件依94年11月
    10日之陽明醫院病房錄音譯文所載內容觀之，因當時被告在
    被害人李吳月鳳面前否認侵占犯行，之後李吳月鳳即因病去
    世，故應認被害人李吳月鳳於去世前，均未確知被告即為侵
    占其財產之犯人，是本件告訴期間自無從起算。原駁回再議
    處分竟認李吳月鳳至遲於94年12月下旬即已知悉犯人，並以
    聲請人係以被害人李吳月鳳之直系血親身分，遲至95年10
    月18日始具狀提出告訴，已逾告訴期間為由，維持原不起訴
    處分而駁回聲請人之再議，顯然於法不合。
(二)、聲請人告訴被告侵占被害人李吳月鳳骨灰部分：骨灰之用途
    固為民俗供奉，然因其為許多灰燼之集合體，人之肉眼得以
    觀察之，仍符合刑法第335 條侵占罪所指之「物」，原駁回
    再議處分以骨灰為乃民俗供奉祭拜對象為由，認骨灰並非財
    產，自非侵占罪之客體，維持原不起訴處分而駁回聲請人之
    再議，適用法律顯有錯誤。
四、按被害人已死亡者，得由其配偶、直系血親、三親等內之旁
    系血親、二親等內之姻親或家長、家屬告訴。但告訴乃論之
    罪，不得與被害人明示之意思相反。又按法院認交付審判之
    聲請不合法或無理由者，應駁回之，刑事訴訟法第258 條之
    3 第2 項前段定有明文。次按，刑事訴訟法第258 條之1 規
    定告訴人得向法院聲請交付審判，係對於「檢察官不起訴或
    緩起訴裁量權」制衡之一種外部監督機制，法院僅就檢察官
    所為不起訴或緩起訴之處分是否正確加以審查，以防止檢察
    機關濫權，依此立法精神，同法第258 條之3 第3 項規定法
    院審查聲請交付審判案件時「得為必要之調查」，其調查證
    據之範圍，自應以偵查中曾顯現之證據為限；而同法第260
    條對於不起訴處分已確定或緩起訴處分期滿未經撤銷者得再
    行起訴之規定，其立法理由說明該條所謂不起訴處分已確定
    者，包括「聲請法院交付審判復經駁回者」之情形在內，是
    前述「得為必要之調查」，其調查證據範圍，更應以偵查中
    曾顯現之證據為限，不得就告訴人新提出之證據再為調查，
    亦不得蒐集偵查卷以外之證據，否則，將與刑事訴訟法第26
    0 條之再行起訴規定，混淆不清，亦將使法院兼任檢察官而
    有回復「糾問制度」之虞；且法院裁定交付審判，即如同檢
    察官提起公訴使案件進入審判程序，是法院裁定交付審判之
    前提，必須偵查卷內所存證據已符合刑事訴訟法第251 條第
    1 項規定「足認被告有犯罪嫌疑」檢察官應提起公訴之情形
    ，亦即該案件已經跨越起訴門檻，否則，縱或法院對於檢察
    官所認定之基礎事實有不同判斷，但如該案件仍須另行蒐證
    偵查始能判斷應否交付審判者，因交付審判審查制度並無如
    同再議救濟制度得為發回原檢察官續行偵查之設計，法院仍
    應依同法第258 條之3 第2 項前段規定，以聲請無理由裁定
    駁回
五、本院查：
(一)、聲請人告訴被告侵占被害人李吳月鳳財產部分：
  1.查被告為被害人李吳月鳳之子，是聲請人告訴被告侵占李吳
    月鳳財產之犯行，依刑法第338 條準用第324 條第1 項之規
    定，須告訴乃論，而由偵查卷所附卷證觀之，被害人李吳月
    鳳於95年4 月25日死亡，且於死亡前，並未以其財產遭侵占
    為由，對被告提出告訴，而本件聲請人同為被害人李吳月鳳
    之子，於95年10月18日係以其為被害人直系血親之身分具狀
    向臺灣士林地方法院檢察署提出告訴，指訴被告涉嫌於被害
    人李吳月鳳生前之94年3 月21日、22日，分別侵占李吳月鳳
    名下之定期存款，是依前開法文，此部分之告訴不得與被害
    人李吳月鳳明示之意思相反，否則告訴即非合法。
  2.而查，被害人李吳月鳳於94年5 月11日曾委託楊雅棠律師代
    書遺囑，遺囑內容略以將其所有財產均贈與被告乙○○，且
    自立遺囑之日起，被告即可動用該等財產，李吳月鳳並於同
    日另簽具贈與契約書1 紙，將其全部財產贈與被告，由其自
    由運用等情，有該遺囑、贈與契約書影本各一份（其上均有
    李吳月鳳之簽名及指印）在卷可稽（附於95年他字第3617號
    偵查卷第248 頁、第252 頁）；另一方面，聲請人指訴被告
    於94年3 月19日曾將被害人自醫院接回住處，並在被害人房
    間內翻箱倒櫃，訊之被告則稱當日係李吳月鳳將伊一人留在
    房內，將全部帳戶之存摺、印鑑交予伊，並表示錢都要給伊
    ，因為甲○○不孝等語，於偵查中經檢察官詰之證人即被害
    人李吳月鳳生前之看護蔡花則具結證稱：94年3 月19日係李
    吳月鳳自己要求要回家看一下，伊與被告夫妻陪李吳月鳳返
    家後，李吳月鳳只留下被告一人在她房間，叫其他人出去，
    過幾天伊問李吳月鳳當天交什麼東西給被告，李吳月鳳說伊
    不需知道，伊問李吳月鳳如果把全部東西都給被告會不會後
    悔，李吳月鳳說不會，因為乙○○很孝順等語（參見同上偵
    查卷第239 頁）明確在卷，核其證詞，與被告前開所辯大致
    相符；又由聲請人聲請意旨所指94年11月10日錄音譯文（附
    於同上偵查卷第234 頁至第235 頁）觀之，被害人李吳月鳳
    在陽明醫院病房內經聲請人之配偶李沈梅金告知其帳戶內之
    款項遭人領出後，固雖曾追問帳戶之存摺現在何處，然經李
    沈梅金告知存摺均在被告家中後，李吳月鳳即未再為其他追
    問或表示，之後李沈梅金當李吳月鳳之面繼續與被告發生口
    角爭執，指控係被告將錢領光，並稱銀行錢已被領光，領走
    錢之人要把錢拿出來，當時李吳月鳳僅要求渠等莫再爭吵，
    並稱「自己」會將錢拿出來，顯見李吳月鳳對於被告持有其
    帳戶存摺不表反對，且已明知帳戶內之款項係由被告領走，
    否則豈有不進一步要求追查款項及存摺之下落，反稱「自己
    」會將錢拿出來之理。是綜合前開事證參互析之，不論上開
    文件是否符合遺囑或贈與契約之法定要件，亦或李吳月鳳生
    前是否確有授權被告將其帳戶內之款項領出，本件應可認定
    被害人李吳月鳳於生前，確願將其名下全部財產贈與被告，
    並有認被告在其死亡前，即可使用該等財產之意思。據此，
    被害人李吳月鳳當無再對被告提出侵占其財產告訴之可能，
    應甚明確。
  3.至聲請意旨援引前開錄音譯文，固能證明被告曾於被害人李
    吳月鳳面前否認領走帳戶內款項之事實，惟仍不足以據此推
    論被害人李吳月鳳如確知被告係領走款項之人，亦會提出本
    件侵占告訴。
  4.從而，原處分以聲請人之告訴與被害人明示之意思相反，該
    告訴並非合法為由，駁回聲請人之再議聲請，認事用法並無
    違誤。
(二)、聲請人告訴被告侵占被害人李吳月鳳骨灰部分：
  1.聲請人指訴被告於被害人李吳月鳳死後，將死者骨灰藏匿，
    且拒絕聲請人之祭祀請求，顯係將所有繼承人所共有之李吳
    月鳳骨灰據為己有，而涉有侵占罪嫌云云。
  2.按刑法侵占罪之成立，需行為人主觀上有不法所有之意圖，
    客觀上有變異持有為所有之行為。經查，被告固坦承持有死
    者李吳月鳳之骨灰，然堅決否認有何侵占該骨灰之犯行，而
    遍觀偵查全卷，聲請人除提出前開片面指訴外，並未提出其
    他事證以供調查，而由卷附95年6 月13日聯合報第1 版影本
    （附於同上偵查卷第247 頁）觀之，被告曾於該日具名刊登
    啟事1 則，內容略以周告親友其母親李吳月鳳去世，已於6
    月6 月在台北市第二殯儀館舉行公祭，且將於6 月14日在台
    北市士林區三玉里舉行追思功德禮讚之訊息，被告並另提出
    郵局存證信函影本1 件（附於同上偵查卷第246 頁），證明
    曾於95年6 月13日通知聲請人於6 月14日將在台北市士林區
    三玉里鳳凰宮，為死者李吳月鳳舉行追思功德禮讚之事，並
    邀請其參加，是被告辯稱並未藏匿前開骨灰等語，並非完全
    無據，自無從逕以聲請人之片面指訴，遽認被告涉嫌侵占罪
    ，犯罪嫌疑重大。是原處分以聲請人告訴被告將李吳月鳳骨
    灰藏匿，拒絕聲請人祭祀之請求而涉犯侵占罪嫌乙節，無從
    認定為由，駁回再議聲請，所為處分於法並無違誤。至聲請
    意旨爭執骨灰究否為侵占罪之客體乙節，對於認定本件交付
    審判聲請應否准許之結果並無影響，附此敘明。
六、綜上，本院依職權調閱前開偵查卷宗，依其內容所示，臺灣
    士林地方法院檢察署檢察官所為不起訴處分書及臺灣高等法
    院檢察署檢察長駁回再議聲請處分書，已就聲請人於偵查時
    提出之告訴理由予以斟酌，詳予調查證據，並詳加論述所憑
    證據及其認定之理由，原檢察官及高檢署檢察長並以聲請人
    告訴不合法及犯罪嫌疑不足為由，分別予以不起訴處分及駁
    回再議之聲請，認事用法，並無不當。又交付審判之准許即
    如同提起公訴進入審判程序，本件聲請人所指摘應調查事項
    而未調查之情形，在未經調查之前，仍無從認定聲請人所告
    訴之事實真相如何，有多少可信度，從表面審查，本院認為
    仍不足以動搖原處分書所作不起訴之判斷，即依現有證據所
    能證明被告所涉嫌疑尚不足以跨過起訴之門檻，復查無其他
    積極證據足資認定被告有何侵占犯行，是依前揭說明，本件
    聲請人聲請交付審判，為無理由，應予駁回。
據上論斷，應依刑事訴訟法第258 條之3 第2 項前段，裁定如主
文。
中    華    民    國    97    年    8     月    27    日
                  刑事第二庭審判長法  官  蔡明宏
                                  法  官  汪梅芬
                                  法  官  吳祚丞
以上正本證明與原本無異。
對於本裁定不得抗告。
                                  書記官  方蘭芬
中    華    民    國    97    年    8     月    27    日


司法院資訊處製作；財團法人民間司法改革基金會備份。
